臺灣高等法院民事判決
109年度上易字第1192號
上    訴    人  
即附帶被上訴人  林文雄  

附 帶 上 訴 人
即 被 上 訴 人  陳文薇  

上列當事人間請求侵權行為損害賠償事件，上訴人對於中華民國
109年7月24日臺灣臺北地方法院第一審判決（109年度訴更一字
第9號）提起上訴，被上訴人為附帶上訴及訴之追加，本院於110
年8月10日言詞辯論終結，判決如下：
    主      文
上訴駁回。
原判決關於駁回附帶上訴人後開第二項之訴部分，及訴訟費用之
裁判（減縮部分除外）均廢棄。
上開廢棄部分，上訴人應再給付附帶上訴人新臺幣貳佰伍拾元。
上訴人就前項給付及原判決命給付部分，應另給付附帶上訴人自
民國一０九年五月二十七日起至清償日止，按年息百分之五計算
之利息。
附帶上訴人之其餘附帶上訴及追加之訴均駁回。
第一審（減縮部分除外）、第二審（含追加之訴）訴訟費用，由
上訴人負擔百分之七，餘由附帶上訴人負擔。
    事實及理由
按於第二審為訴之變更或追加，非經他造同意，不得為之，但
  請求擴張或減縮應受判決事項之聲明者者，不在此限，此觀民
  事訴訟法第446條第l項但書、第255條第l項第3款規定即明。
  又不變更訴訟標的，而補充或更正事實上或法律上之陳述者，
  非為訴之變更或追加，同法第256條亦有明定。本件附帶上訴
  人即被上訴人（下稱附帶上訴人）於原審依侵權行為之法律關
  係，請求上訴人即附帶被上訴人（下稱上訴人）給付新臺幣（
  下同）106萬元（即醫療費用11萬元、看護費用15萬元、勞動
  能力減損30萬元、精神慰撫金50萬元）。嗣於本院第二審程序
  中基於同一訴訟標的法律關係下請求金額之流用，補充或更正
  事實上或法律上之陳述而為不同請求項目及該項金額之調整（
  即醫療費用35萬元、看護費用10萬元、交通費1,600元、精神
  慰撫金35萬元，減縮為80萬1,600元〈下稱系爭損害〉），及追
  加自民國109年5月27日起至清償日止按年息5％計算遲延利息之
  請求（見本院卷第275至276頁），核與首揭民事訴訟法規定相
  符，應予准許。　
附帶上訴人主張：上訴人於106年3月31日下午，駕駛車號00-00
  00號自小客車（下稱系爭車輛），沿臺北市○○區○○○路0段由東
  往西方向行駛，於同日下午3時5分許行至上開路段與○○○路0段
  交會處（下稱系爭路口）欲右轉進入○○○路快車道時，竟疏未
  注意禮讓行走於人行穿越道上之行人優先通行，即貿然右轉，
  致與斯時正由東往西行走於人行穿越道上、欲穿越○○○路0段至
  對向之伊發生相撞（下稱系爭車禍），造成伊臉部挫擦傷、頭
  部挫傷及四肢軀幹多處挫傷，及腰椎四五節間滑脫、髖關節軟
  骨磨損等傷害，無法荷重及久站久坐，受有系爭損害等情，爰
  依侵權行為之法律關係，求為命上訴人給付80萬1,600元之判
  決（原審就上開部分判命上訴人給付5萬6,000元，駁回附帶上
  訴人之其餘請求，上訴人、附帶上訴人各就其受不利判決部分
  不服，依序提起上訴及附帶上訴，附帶上訴人並為訴之追加，
  如前所述)。答辯聲明：上訴駁回。附帶上訴聲明：㈠原判決關
  於駁回附帶上訴人後開第二項之訴部分廢棄。㈡上開廢棄部分
  ，上訴人應再給付附帶上訴人73萬0,700元。追加之訴聲明：
  上訴人就原判決命其給付部分及附帶上訴人附帶上訴部分，應
  另給付附帶上訴人自109年5月27日起至清償日止，按年息5％計
  算之利息。
上訴人則以：附帶上訴人並未因系爭車禍所傷；縱其確因系爭
  車禍而受有體傷，亦僅有臉部挫擦傷、頭部挫傷及四肢軀幹多
  處挫傷，傷勢輕微，精神上應無重大痛苦。至於附帶上訴人嗣
  經診斷另罹患腰椎第4、5節間滑脫、髖關節軟骨磨損，與系爭
  車禍之發生無關。附帶上訴人已獲強制責任險理賠4,875元，
  加上伊賠付被上訴人之1萬元，其損害已全部獲填補等語，資
  為抗辯。上訴聲明：㈠原判決關於命上訴人給付部分廢棄。㈡上
  開廢棄部分，附帶上訴人在第一審之訴駁回。答辯聲明：附帶
  上訴及追加之訴均駁回。
按因故意或過失，不法侵害他人之權利者，負損害賠償責任；
  不法侵害他人之身體或健康者，對於被害人因此喪失或減少勞
  動能力或增加生活上之需要時，應負損害賠償責任；不法侵害
  他人之身體、健康、名譽、自由、信用、隱私、貞操，或不法
  侵害其他人格法益而情節重大者，被害人雖非財產上之損害，
  亦得請求賠償相當之金額。民法第184條第1項前段、第193條
  第1項、第195條第1項前段分別定有明文。經查：
㈠上訴人於事發當日駕駛系爭車輛行經系爭路口，欲右轉進入○○○
  路之快車道時，疏未注意禮讓行走於人行穿越道上之行人優先
  通行，即貿然右轉，致與斯時正由東往西行走於路口人行穿越
  道上、欲穿越○○○路0段至對向之附帶上訴人發生相撞
　，造成附帶上訴人受有臉部挫擦傷、頭部挫傷及四肢軀幹多處
  挫傷之傷害，上訴人已因此經原法院107年度審交簡字第253號
　、107年度審交簡上字第59號刑案判處拘役40日（得易科罰金
　）、緩刑2年，並應給付附帶上訴人賠償金1萬元確定等情，有
  系爭車禍道路交通事故現場圖及調查報告表、系爭路口錄影畫
  面擷圖、馬偕紀念醫院（下稱馬偕醫院）106年4月1日診斷證
  明書及前開刑案一、二審判決可稽（見臺灣臺北地方檢察署10
  6年度偵字第27277號偵查卷第13、22、26至27、29至30頁、附
  民卷第7至10頁反面、本院卷第57至64、237至271頁）。審諸
  系爭路口錄影畫面擷圖顯示附帶上訴人於雨天撐傘步行於○○○
  路0段系爭路口之人行穿越道，斯時已通過慢車道要到快車道
  中段，上訴人突然右轉欲進入該處快車道，未及注意前方有行
  人通過及禮讓行人優先通過，因此自後方追撞附帶上訴人，造
  成附帶上訴人跌倒在地，衡情確有造成附帶上訴人臉部、頭部
  及四肢軀幹擦挫傷之可能，佐參其於事後當晚即至醫院急診
　，並經診斷受有前述體傷，堪認上開傷勢確為系爭車禍所造成
　。是上訴人以附帶上訴人未於車禍發生後立即就醫，有事後加
  工之可能，即認前揭傷勢非系爭車禍所造成云云，並無可取。
㈡再者，附帶上訴人主張伊因系爭車禍除受有前述體傷外，尚發
  生腰椎四五節間滑脫、髖關節軟骨磨損等傷害，固據提出馬偕
  醫院於106年4月21日、107年1月26日、4月10日及10月2日、10
  9年5月26日及8月25日診斷證明書、報導或網頁查詢資料、青
  山診所110年1月10日診斷證明書以佐其說（見附民卷第6頁、
  原審更字卷第89頁、本院卷第75至77、111至133、193、199至
  207、498至504頁）。惟查，附帶上訴人前於100年至105年間
　，即曾因罹患肌膜痛症候群、頸部扭傷及拉傷、肌炎等病症，
  頻繁至青山診所求診，且於106年3月31日發生系爭車禍當晚9
  時4分許至馬偕醫院急診，經多項檢查後，僅診斷其受有臉部
  挫擦傷、頭部挫傷及四肢軀幹多處挫傷等傷害，並於翌日（10
  6年4月1日）下午1時30分許出院等情，有附帶上訴人於青山診
  所及馬偕醫院之病歷資料可稽（見本院卷第343至404、408至4
  46頁）。嗣附帶上訴人雖於106年4月21日至馬偕醫院神經外科
  門診，另經診斷有「腰椎退化性脊椎炎、腰椎第4、5節間滑脫
  」，及於系爭車禍發生後已相隔一段時間之106年12月13日
　、107年1月26日、同年4月10日、同年10月2日、109年5月26日
  、同年8月25日及同年12月31日至同院骨科多次門診，主訴發
  生系爭車禍，陸續出現下背痛、下肢無力、頸部疼痛、手指麻
  （after MVA on 106/03/31，low back pain with radiation
   pain to left lower limb〈L5 dermatome〉neck soreness bi
  l finger numbness）、頸部及肩膀緊痛、下背痛並擴及雙腿
  數月（Neck and shoulder pain and tight for months.back
   pain for months.Radiation to both legs)等現象，而於10
  7年1月26日、109年8月25日診斷為「腰椎退化性脊椎炎、腰椎
  第4、5節間滑脫、頸椎早期脊椎炎、尾椎偏移」、「左側髖關
  節軟骨磨損」，並於107年10月2日、108年5月26日及8月25日
  出具診斷證明書記載：不宜荷重及久站久坐，無排除腰椎第4
  、5節間滑脫及嗣後出現之髖關節軟骨磨損，與車禍之相當因
  果關係等語；及另由青山診所於110年1月10日出具診斷證明書
  記載：附帶上訴人於系爭車禍發生後至其診所診療，有下背痛
  、多處組織沾黏、神經痛、頭暈、噁心、嘔吐、腸胃不適等症
  狀，經治療未見好轉，為典型車禍後遺症，與該車禍具相當因
  果關係，遂轉診至大醫院徹底治療等語（見原審更字卷第89頁
  、本院卷第193、199至207頁）。然查，導致肌（筋）膜疼痛
  症候群之常見主因為不當坐姿或工作時不正確的用力方法，而
  脊椎滑脫則好發於腰椎第4、5節及第5腰椎與薦骨間，最主要
  原因為日常生活中彎腰及仰背的動作於第4、5節腰椎活動角度
  最大，以致發生退化之機率最高，加上不良坐姿或不當姿勢搬
  重物，都會讓脊椎受力增加，若核心肌群不夠強，即有可能發
  生滑脫位移等語，有衛生福利部基隆醫院及臺大醫院衛教資訊
  附卷可參（見本院卷第484至496頁）。本件附帶上訴人於系爭
  車禍發生前既已罹患肌膜痛症候群及肌炎多年，持續就醫中
　，復有腰椎退化性脊椎炎情事，依前說明，堪認附帶上訴人有
  長期坐姿不當或工作時不正確的用力之可能性甚高，此由馬偕
  醫院於107年1月26日診斷附帶上訴人另出現尾椎偏移現象亦可
  為佐。而不良坐姿或不當姿勢搬重物，可能引發滑脫位移，再
  佐以馬偕醫院於107年4月25日函覆原法院107年度審交易字第2
  8號刑案表示該院於106年4月21日開立診斷書之診斷（即腰椎
  退化性脊椎炎、腰椎第4、5節間滑脫），與系爭車禍無因果關
  係等語綦詳（見前述刑案卷第89頁），是本件實無法排除附帶
  上訴人罹患腰椎第4、5節間滑脫及髖關節軟骨磨損等病症，係
  因其長期坐姿不當或工作時不正確的用力所致之可能性。從而
　，附帶上訴人所舉證據難認已足以證明前開病症係因系爭車禍
  所造成，自無從為其有利之認定，而無可採。
㈢茲就附帶上訴人請求上訴人賠償之各項損害，審認如次：
⒈關於醫療費用（含預估）35萬元部分：附帶上訴人主張伊因系
  爭車禍，致臉部挫擦傷、頭部挫傷及四肢軀幹多處挫傷，因此
  於106年3月31日至同年4月1日於馬偕醫院急診、同年4月6日至
  青山診所門診進行第2次（傷勢）處理，依序支出醫療費750元
  、150元、250元，共計1,150元等情，業據提出與所述相符之
  醫療費用收據及病歷資料為證（見原審更字卷第43至45頁、本
  院卷第347至361、430頁），核屬可採，自應由上訴人如數賠
  償。至於附帶上訴人另主張因腰椎退化性脊椎炎、腰椎第4、5
  節間滑脫、髖關節軟骨磨損、下背痛等故，陸續於馬偕醫院神
  經外科或骨科及青山診所門診所支出之醫療費用（含預估
　），難認該傷勢與系爭車禍有關，業如前述，故其此部分之請
  求，即屬無據。
⒉關於看護費用10萬元部分：附帶上訴人固因系爭車禍受有前述
  臉部挫擦傷、頭部挫傷及四肢軀幹多處挫傷等傷害，然其傷勢
  尚屬輕微，衡情應無行動不便、難以自理生活而需由他人提供
  照護之必要，故其此項請求核屬無據，不應准許。
⒊關於交通費1,600元部分：附帶上訴人主張因系爭車禍受傷就醫
  支出交通費1,600元云云，惟未提出任何單據以佐其說，且審
  酌附帶上訴人之傷勢及系爭車禍發生地點（即臺北市○○區○○○
  路0段）、附帶上訴人居所（即同區○○○路000號2樓；見附民卷
  第7頁）均與其就醫之馬偕醫院、青山診所（依序設於同區○○○
  路0段92號、○○○路000號2樓之3，屬於步行時間數分鐘內可達
  之距離，亦難認其有搭乘交通工具就醫之必要，故附帶上訴人
  此項請求，亦屬無據，不應准許。
⒋關於精神慰撫金35萬元部分：按民法第195條第1項所謂相當，
  應斟酌雙方身分資力與加害程度，及其他各種情形核定之。查
　附帶上訴人於雨天撐傘步行於系爭路口附近之人行穿越道上，
  欲穿越至對向之○○○路0段，行至快車道附近時突遭貿然右轉之
  上訴人駕車自後方追撞，以致跌倒在地受有前述體傷，其精神
  上自受有痛苦，上訴人抗辯附帶上訴人之傷勢輕微，精神上即
  無重大痛苦云云，並無可取。又審酌附帶上訴人為00年次，未
  婚，大學畢業，長期從事外匯交易工作，依稅務電子閘門財產
  所得調件明細所示其於106年、107年度每年有逾50萬元之利息
  所得；上訴人則為00年次、大學畢業、離婚、從事記者工作，
  依稅務電子閘門財產所得調件明細所示其於106年、107年度各
  有薪資及股利所得約80萬元左右，名下有依課稅標準計算之不
  動產及投資約500多萬元（見原審更字卷第101至151頁）等兩
  造身分、資力情形，並考量系爭車禍發生之過程及附帶上訴人
  所受傷勢情形等情節，認原審認為附帶上訴人受有非財產損害
  （即精神慰撫金）7萬元，核屬適當，是附帶上訴人本項請求
  於前述範圍內為有理由，逾之則屬無據。
㈣強制汽車責任保險法第32條規定，保險人依本法規定所為之保
  險給付，視為被保險人損害賠償金額之一部分；被保險人受賠
  償請求時，得扣除之。又給付無確定期限者，債務人於債權人
  得請求給付時，經其催告而未為給付，自受催告時起，負遲延
  責任。民法第229條第2項另定有明文。查附帶上訴人因系爭車
  禍受有醫療費用1,150元及非財產上損害（即精神慰撫金）7萬
  元（共計7萬1,150元），業如前述，而附帶上訴人已領取強制
  汽車責任險理賠4,875元、受領上訴人給付之賠償金1萬元（即
  原法院107年度審交簡字第253號刑事判決宣告上訴人緩刑所附
  賠償條件）等情，亦為兩造所不爭執，是扣除前開金額後，附
  帶上訴人尚受有損害5萬6,275元（計算式：71,150-4,875元-1
  0,000=56,275）未受償，則其首揭民法規定，請求上訴人如數
  賠償，並加計自109年5月27日（即原法院更審程序首次傳訊兩
  造到庭之期日，上訴人於該期日當庭陳明前已收到附帶上訴人
  之書狀；見原審更字卷第91頁）起算之法定遲延利息，核屬有
  據，逾之則無理由。
綜上所述，附帶上訴人依侵權行為之法律關係，請求上訴人給
  付5萬6,275元，為有理由，應予准許；逾此部分之請求，為無
  理由，不應准許。從而原審就上開應准許部分，判命上訴人應
  給付5萬6,025元，並分別諭知附帶上訴人得假執行及上訴人供
  擔保後，得免為假執行，核無不當，上訴人之上訴意旨指摘原
  判決此部分不當，求予廢棄改判，為無理由，應駁回其上訴。
  又附帶上訴人提起附帶上訴，請求上訴人應再給付73萬0,700
  元，於250元範圍內為有理由，應予准許，自應由本院將原判
  決此部分廢棄改判如主文第三項所示，至逾此部分所為請求部
  分，則無理由，不應准許，此部分之附帶上訴應予駁回。另附
  帶上訴人就原判決命上訴人給付部分及其附帶上訴部分，追加
  請求上訴人給付自109年5月27日起算之法定遲延利息，於原判
  決命上訴人給付部分及其附帶上訴有理由部分，為有理由，應
  予准許；逾此部分之請求，則為無理由，應予駁回。
本件事證已臻明確，兩造其餘攻擊、防禦方法及舉證，經核與
　判決結果無影響，爰不逐一論列，附此敘明。
據上論結，本件上訴人之上訴為無理由，附帶上訴人之附帶上
　訴及追加之訴為一部有理由、一部無理由，爰判決如主文。
中　　華　　民　　國　　110 　年　　8 　　月　　17　　日
                  民事第七庭    
                      審判長法  官  李昆霖
                            法  官  王育珍
                            法  官  林翠華
正本係照原本作成。
不得上訴。
中　　華　　民　　國　　110 　年　　8 　　月　　17　　日
　　　　　　　　　　　　　  書記官  黃文儀